【裁判字號】    97,審訴,909
【裁判日期】    980326
【裁判案由】    返還投資款
【裁判全文】
臺灣臺北地方法院民事判決             97年度審訴字第909號
原      告  丙○○
            乙○○
共      同
訴訟代理人  楊廣明律師
被      告  甲○○
上列當事人間請求清償借款事件，本院於民國98年3月10日言詞
辯論終結，判決如下：
    主  文
被告應分別給付原告丙○○、乙○○各新台幣參拾肆萬參仟元，
及均自民國九十五年二月一日起至清償日止，按年息百分之五計
算之利息。
原告其餘之訴均駁回。
訴訟費用由原告共同負擔百分之二，餘由被告負擔。
本判決關於原告勝訴部分，於原告丙○○、乙○○分別以新台幣
壹拾貳萬元為被告供擔保後，得假執行。但被告如於假執行程序
實施前，分別以新台幣參拾伍萬元預供擔保，得免為假執行。
原告其餘假執行之聲請均駁回。
    事  實  及  理  由
甲、程序方面：
    按訴之變更或追加，非經他造同意，不得為之，但減縮應受
    判決事項之聲明者，不在此限，民事訴訟法第255條第1項第
    3款定有明文。查原告起訴時，請求被告給付利息之起算日
    均為民國94年9月15日，嗣於最後言詞辯論期日減縮起算日
    分別自95年2月1日起算，此核屬減縮應受判決事項之聲明，
    揆諸上開說明，於法即無不合，應予准許。
乙、實體方面：
一、原告起訴主張：
（一）被告於民國94年6月間邀同原告丙○○及訴外人李元倫共
      同合資成立眾倫顧問股份有限公司（下稱眾倫公司），嗣
      後因訴外人李元倫退出，而另邀原告乙○○加入，由原告
      2人與被告成立合夥契約，且訴外人李元倫有積欠原告乙
      ○○債務，為清償該積欠之債務，係由訴外人李元倫匯款
      而代原告乙○○繳納出資款，故原告及訴外人李元倫係於
      94年7月14日分別將約定及代繳之出資款各新台幣（下同
      ）350,000元匯入眾倫公司籌備處設於玉山銀行北新分行
      之帳戶內（帳戶號碼：00000000 00000，下稱系爭帳戶）
      ，嗣後被告卻未依合夥契約成立眾倫公司，經原告請求其
      返還投資款時，被告則以正籌備另一家公司，待資金穩定
      後即會退還原告投資款等語拖延，而經原告查證結果，發
      覺所匯交款項之帳戶業遭被告辦理結清銷戶，原告始發覺
      受騙，因該合夥契約所欲成立之眾倫公司已無成立之可能
      ，該合夥契約符合民法第692條當然解散之事由，依民法
      第697條或第179條關於不當得利之規定，原告自得請求被
      告如數返還前所交付之款項；否則，因兩造曾於94年7月
      中旬合意解散合夥關係，且斯時因被告表示要自行成立公
      司，兩造有約定將原告之前繳付之出資款轉為出借被告之
      借款，被告並應於94年11月底前清償，而屆期屢經原告多
      次催討被告既均未返還，依兩造借款契約及民法第478條
      規定，被告亦應如數返還之，並均請求被告自95年2月1日
      起計付法定遲延利息。並聲明：(1)被告應分別給付原告丙
      ○○350,000元、給付原告乙○○350,000元，及自95年2
      月1日起至清償日止，按年息5%計算之利息。(2)願供擔保
      請准宣告假執行。
（二）對被告抗辯之陳述略以：
      被告所稱該合夥關係結算有支出費用共計21,000元部分，
      依合夥契約約定應由兩造3人平均分擔，被告拒絕負擔並
      不合理；且縱使原告所交付之各該投資款已轉為借款，當
      時兩造係以口頭約定94年9月為還款日，原告屆期催告被
      告未還後，亦僅曾向被告表示若其能提供本票等作為擔保
      ，方同意延至94年11月底還款，但被告仍未簽立本票予原
      告，兩造約定還款日期應仍以94年9月為準，且縱使如被
      告所稱原告有同意還款時間可待其處理之CPC專案完成，
      依被告所述該專案於95年1月完成，因原告於本件訴訟僅
      請求其自95年2月1日起計付遲延利息，亦屬合理；另當初
      係被告欲成立眾倫公司而邀請原告2人加入，並非原告2人
      或訴外人李元倫誘使其加入，其謂原告有對其為侵權行為
      ，並非事實等語。
二、被告則抗辯以：
（一）兩造當時合意共組公司，雖由原告乙○○為名義人，實際
      上係由訴外人李元倫為其交付出資款，且初始實際參與該
      洽商者亦為訴外人李元倫，而當時合夥目的係為成立眾倫
      公司以承接訴外人台灣中國石油股份有限公司（下稱中油
      公司）之訂單，被告誤以為訴外人李元倫可提供後續業務
      之主要來源，但訴外人李元倫竟於出資匯款後無端提出停
      止合作之要求，導致被告最後須另獨自成立公司承接台灣
      中油公司之訂單，但為眾倫公司籌組須辦理登記等事宜，
      被告已為合夥事務先支出費用計21,000元，而兩造嗣後對
      於出資返還事宜溝通未果後，原告與訴外人李元倫另有同
      意將前提供之出資款借與被告作為另獨自成立公司之用，
      原告丙○○斯時並有同意提供技術協助與被告另成立之公
      司，待訴外人中油公司之CPC專案完成後，被告再無息返
      還所借得之款項，係因原告乙○○迄至其等對被告所提起
      詐欺、侵占告訴前均避不見面，被告無法就籌組眾倫公司
      所支出之費用與原告進行結算，進而導致被告無法返還借
      款與原告，原告請求被告尚須計付其等法定遲延利息，實
      無依據；另究竟原告溫俊倫有無授權原告丙○○將出資款
      轉為出借被告之款項，亦應予調查，且嗣後原告所提起之
      上開案件，亦經台灣台北地方法院檢察署檢察官以96年度
      偵字第711號不起訴處分書偵查終結在案。
（二）又如前述，因原告使被告誤信籌組眾倫公司後，訴外人李
      元倫會提供主要業務來源，被告始願意與原告合夥籌組眾
      倫公司，嗣後其等卻未依先前約定為協助，原告及訴外人
      李元倫上開行為係以違背善良風俗之方法侵害被告之權利
      ，使被告受有籌組眾倫公司須支出費用7,000之損害，被
      告亦得依民法第184條第2項及第185條之規定請求原告賠
      償7,000元，並自被告應返還其等之出資款中平均扣抵後
      ，被告亦僅須返還被告各339,500元。並聲明：原告之訴
      及其假執行之聲請均駁回；如受不利判決，願供擔保請准
      宣告免為假執行。
三、本件兩造並不爭執其等間有於上開時間成立合夥關係以籌組
    眾倫公司，原告並有各匯交入350,000元至眾倫公司籌備處
    名義之帳戶內，但嗣後因該公司未能成立，其等復於94年7
    月中旬合意解散該合夥關係，及原告所交付之出資款嗣後係
    由被告個人取得，且迄今並未歸還原告等事實，而原告雖主
    張該合夥既經解散，被告即應返還其等各該出資款，惟其亦
    自認於合意解散該合夥關係時，兩造確有約定將原告之出資
    款轉為原告2人分別出借與被告之借款，則縱使兩造之合夥
    契約已因解散而消滅，依民法第697條規定，合夥之剩餘財
    產本應返還合夥人，惟此款項之返還義務既因兩造間另有特
    約將該筆款項轉為借款，被告辯稱其毋庸依合夥契約或該規
    定返還出資款與原告，即為可採；又以，被告自斯時起既係
    基於兩造之借貸契約而取得各該款項，亦難認被告係無法律
    上原因而取得各該款項，原告主張被告就此應依民法第179
    條關於不當得利之規定，負返還各該款項與被告之責任，亦
    無理由。
四、其次，兩造既不爭執依兩造合夥契約之約定，關於合夥支出
    之費用係由兩造共3人平均分擔，而被告所辯稱解散前為處
    理合夥事務有支出費用共計21,000元一節，原告復不爭執，
    則兩造應分擔之合夥費用即為每人7,000元，亦即前述兩造
    約定將各該出資款轉為兩造借貸契約之借款時，被告分別向
    原告借得之款項應為343,000元（350,000－7,000＝343,000
    ），原告依該借貸關係僅得請求被告返還其等各343,000元
    ，原告請求逾此數額部分，則無理由。進而，關於被告上開
    借款所約定清償期限為何一事，原告所主張94年9月前者，
    雖為被告所否認，惟縱使如被告所辯稱，兩造係約定待訴外
    人中油公司之CPC專案完成後，其才須對原告負清償責任，
    以被告亦稱該專案於95年1月間即已完成，則被告至遲於95
    年1月底時，其與原告約定之清償期限即已屆至，亦即被告
    至遲於95年2月1日即應分別返還前開借款343,000元與原告
    ，但其迄今既仍未歸還，依民法第229條第1項、第233條第1
    項前段關於給付有確定期限者，債務人自期限屆滿時起負遲
    延責任，而遲延之債務，以支付金錢為標的者，債權人得請
    求依法定利率計算之遲延利息之規定，原告分別據以請求被
    告計付自約定付款日後之95年2月1日起至清償日止，按民法
    第203條規定之法定利率即年息5%計算之遲延利息，自屬有
    據。至於被告雖又辯稱係因原告乙○○遲未共同出面辦理結
    算，其才迄未清償者，姑不論兩造係在合意解散合夥時，又
    另約定將原告之出資款轉為借款，原告方據以將各該款項提
    領後供己用，斯時原告即得就已支出之合夥費用為結算而確
    認借款數額若干，以其復未能證明原告乙○○斯時有何否認
    授權由原告丙○○代理其洽商之行為，或原告有何不同意其
    所提出合夥支出費用數額等情形，自難認有何可歸責原告致
    被告無法結算已返還借款之問題，遑論被告迄今亦未曾就所
    自承應各返還原告之數額提出清償，被告執此謂其毋庸對原
    告負給付遲延責任，並無可取。另其所指尚應調查原告乙○
    ○曾否同意原告丙○○代理其與被告約定將出資款轉為借款
    之部分，於本件訴訟中原告乙○○並未否認此情而予以承認
    ，亦難認就此尚有何調查之必要，併予敘明。
五、末以，被告又辯稱原告及訴外人李元倫有故意以背於善良風
    俗之方法損害其權利，應對其負民法第184條、185條侵權行
    為損害賠償責任者，無非以原告及訴外人李元倫有向其詐稱
    可提供技術及業務，事後卻未履行，致其誤信而與原告成立
    該合夥契約之行為，姑不論此情已為原告所否認，而就原告
    或訴外人李元倫有對其表示將提供如何之技術或協助，及該
    技術或協助之提供須達何程度等，均未見被告具體說明並證
    明之，已難認原告或訴外人有被告所指之行為，及各該行為
    內容有何達背於善良風俗之程度，且以兩造之合夥契約係嗣
    後經合意解散之情況，若如原告所稱係受詐欺而成立該合夥
    契約，其斯時即得知悉而實無仍同意解散，且又另向原告借
    入出資款之可能，此均可見被告所主張原告夥同訴外人李元
    倫有對其為侵權行為，其因而須負擔合夥費用7,000元者即
    為所受損害等，均不足採，被告主張將此對原告之侵權行為
    損害賠償請求，與應返還原告之借款為抵銷，並無理由。
六、從而，原告依民法第179條或民法第697條規定，請求被告給
    付上開數額及利息者，雖無理由，惟其等依與被告間之消費
    借貸契約法律關係，分別請求被告給付借款343,000元，及
    均自95年2月1日起至清償日止，按年息5%計算之利息，則有
    理由，應予准許。至於超過上開數額部分，則無理由，應予
    駁回。
七、本件關於原告勝訴部分，兩造分別陳明願供擔保以代釋明，
    請求宣告假執行或免為假執行，核與民事訴法第390條第2項
    、第392條規定均無不合，茲各酌定擔保金額，予以准許。
    至於原告敗訴部分，其假執行之聲請即因而失所依附，不應
    准許之。
八、訴訟費用負擔之依據：民事訴訟法第79條、第85條第1項前
    段。
中    華    民    國    98    年    3     月    26    日
                  民事民六庭    法  官  林麗真
以上正本係照原本作成
如對本判決上訴，須於判決送達後20日內向本院提出上訴狀
中    華    民    國    98    年    3     月    27    日
                                書記官  黃士元


司法院資訊處製作；財團法人民間司法改革基金會備份。
